【裁判字號】    92,家訴,37
【裁判日期】    921125
【裁判案由】    確認繼承權存在
【裁判全文】
臺灣屏東地方法院民事判決             九十二年度家訴字第三七號
    原      告  第一商業銀行股份有限公司恆春分行
?
    法定代理人  甲○○
    訴訟代理人  丙○○
    被      告  乙○○
右當事人間請求確認繼承權存在事件，本院於民國九十二年十一月十一日辯論終結，
判決如左：
    主  文
確認被告對韓吳淑慧之繼承權存在。
訴訟費用由被告負擔。
    事  實
甲、原告方面：
  一、聲明：求為判決如主文所示。
  二、陳述：
      被告乙○○為被繼承人韓吳淑慧之子，韓吳淑慧於民國八十七年十月一日向原
      告第一商業銀行股份有限公司恆春分行（下稱第一銀行）借貸新台幣（下同）
      五百萬元，並以其所有坐落屏東縣恆春鎮○○段三之一○一地號土地及其上建
      號六六六號即門牌號碼屏東縣恆春鎮○○路一０六巷建物設定最高限額抵押權
      六百萬元，九十二年六月九日韓吳淑慧死亡，被告於九十二年七月二十二日向
      鈞院聲明以九十二年度繼字第四一七號事件聲明拋棄繼承，經鈞院高少家慧字
      第二○二一二號函准予備查，惟經原告查證，被告早已於九十二年七月十七日
      就上開土地及建物辦妥不動產繼承登記，依最高法院五二年台上字第四五一號
      判例，繼承人既已承受被繼承人之遺產取得權利在前，乃復表示拋棄繼承免除
      義務於後，自與民法所定繼承原則，為包括的承受被繼承人財產上之一切權利
      義務本質不合，倘許繼承人於繼承開始時承認繼承，已為權利之行使，嗣後又
      准其拋棄繼承，為義務之免除，則不特有礙被繼承人之債權人之利益，且使權
      利狀態有不確定之虞，自非法所許可。被告辦理之拋棄繼承應屬無效，故訴請
      確認被告對韓吳淑慧之遺產應有繼承權等語。
  三、證據：提出戶籍謄本、鈞院函影本乙份、不動產謄本影本乙份、借據、抵押權
      設定契約書影本各一紙為證。
乙、被告方面：
  一、聲明：原告之訴駁回。
  二、陳述：被告確於九十二年七月二十二日向鈞院聲明拋棄繼承，經鈞院九十二年
      繼字第四一七號函准予備查，惟被告不諳法律程序，為清償繼承人韓吳淑慧債
      務，將上開恆春鎮房屋及土地出賣，誤信他人建議將上開土地及建物移轉登記
      ，被告自始未有繼承上開遺產之真意，原告依據最高法院五十二年台上字第四
      五一號判例顯不適用；惟依最高法院七十三年二次民事庭決議及同院六十九年
      台上字第一二七一號判例意旨，拋棄繼承為身分上行為，不得依民法第二百四
      十四條撤銷云云置辯。
丙、本院依職權調取本院九十二年度繼字第四一七號拋棄繼承卷。
    理  由
甲、程序上事項：
一、本件原告最初起訴聲明為確認被告於鈞院九十二年繼字第四一七號拋棄繼承無效
    ，確認被告對韓吳淑慧之遺產有繼承權，有起訴狀在卷可按，嗣於本院審理中變
    更其訴之聲明為確認被告對被告對韓吳淑慧之遺產有繼承權，被告亦同意其訴之
    變更，依民事訴訟法第二百五十五條第一項第一款應予准許。
二、確認法律關係之訴，非原告有即受確認判決之法律上利益者，不得提起之，民事
    訴訟法第二百四十七條第一項定有明文，而民事訴訟法第二百四十七條所謂即受
    確認判決之法律上利益，係指因法律關係之存否不明確，致原告在私法上之地位
    有受侵害之危險，而此項危險得以對於被告之確認判決除去之者而言，故確認法
    律關係成立或不成立之訴，苟具備前開要件，即得謂有即受確認判決之法律上利
    益，縱其所求確認者為他人間之法律關係，亦非不得提起。最高法院四十二年台
    上字第一○三一號判例可資參照，本件原告為被繼承人之債權人，被告為被繼承
    人之繼承人，且被告否認有繼承權，原告請求確認繼承權存在即有法律上利益，
    其提起本件確認之訴即有理由，應予准許。
乙、原告起訴主張：被告乙○○為案外人韓吳淑慧之子，韓吳淑慧於八十七年十月一
    日向原告第一銀行借貸五百萬元，並以其所有坐落屏東縣恆春鎮○○段三之一○
    一地號土地及其上建號六六六號即門牌號碼屏東縣恆春鎮○○路一０六巷建物設
    定最高限額抵押權六百萬元，九十二年六月九日韓吳淑慧死亡，被告向本院聲明
    拋棄繼承，經本院准予備查，惟經原告查證，被告早已於九十二年七月十七日就
    上開土地及建物辦妥不動產繼承登記，依最高法院五二年台上字第四五一號判例
    意旨，被告上開拋棄繼承行為無效，為此訴請如聲明所示等語，被告則以被告確
    於九十二年七月二十二日向鈞院聲明拋棄繼承，經本院九十二年繼字第四一七號
    函准予備查，惟被告不諳法律程序，為清償繼承人韓吳淑慧債務，將上開恆春鎮
    房屋及土地出賣，誤信他人建議將上開土地及建物移轉登記，被告自始未有繼承
    上開遺產之真意，原告主張最高法院五十二年台上字第四五一號判例顯不適用；
    惟依最高法院七十三年二次民事庭決議及同院六十九年台上字第一二七一號判例
    意旨，拋棄繼承為身分上行為，原告不得依民法第二百四十四條撤銷拋棄繼承行
    為云云置辯。
丙、兩造不爭執事項
    原告主張被告乙○○為被繼承人韓吳淑慧之子，韓吳淑慧於八十七年十月一日向
    原告借貸五百萬元，並以其所有坐落屏東縣恆春鎮○○段三之一○一地號土地及
    其上建號六六六號即門牌號碼屏東縣恆春鎮○○路一０六巷建物設定最高限額抵
    押權六百萬元，九十二年六月九日韓吳淑慧死亡，被告於九十二年七月二十二日
    向本院聲明以九十二年度繼字第四一七號事件聲明拋棄繼承，經本院高少家慧字
    第二○二一二號函准予備查，被告於九十二年七月十七日就上開土地及建物辦妥
    不動產繼承登記，此有原告提出戶籍謄本、本院函影本乙份、不動產謄本影本乙
    份、借據、抵押權設定契約書影本各一紙為證，本院依職權調取上開拋棄繼承卷
    核屬相符，被告亦不爭執其真正，此部分主張堪信為真實。
丁、本件之爭點即在於被告是否有繼承遺產之真意與被告拋棄繼承行為是否有效，按
    依民法第一千一百四十八條規定，我民法採當然繼承主義，不待繼承人聲明繼承
    ，即繼承被繼承人全部遺產，被告於韓吳淑慧死亡後於九十二年七月十七日就上
    開不動產辦理繼承登記，足見其有繼承之意，被告所辯其無繼承真意即無可採；
    另被告所辯最高法院七十三年二次民事庭決議及同院六十九年台上字第一二七一
    號判例，不得撤銷拋棄繼承之身分行為云云，本件原告係請求確認被告之繼承權
    存在及被告拋棄繼承行為無效，並未主張撤銷拋棄行為，被告所辯顯無可採，按
    上訴人等既已承受被繼承人之遺產取得權利在前，乃復表示拋棄繼承免除義務於
    後，自與我民法所定繼承原則，為包括的承受被繼承人財產上之一切權利義務本
    質不合，倘許繼承人於繼承開始時承認繼承，已為權利之行使，嗣後又准其拋棄
    繼承，為義務之免除，則不特有礙被繼承人之債權人之利益，且使權利狀態有不
    確定之虞，自非法所許可。最高法院五十二年台上字第四五一號判例可資參照，
    被告上開繼承不動產後更為拋棄繼承行為，其拋棄繼承行為無效，從而原告訴請
    確認被告對韓吳淑慧之繼承權存在，為有理由，應予准許。
戊、結論：原告之訴為有理由，依民事訴訟法第七十八條判決如主文。
中      華      民      國    九十二    年    十一    月  二十五    日
                                    臺灣屏東地方法院少年及家事庭
~B法      官  李芳南
右為正本，係照原本作成。
如不服本判決，應於送達後廿日內，向本院提出上訴狀。
~B法院書記官  潘豐益
中      華      民      國    九十二    年    十一    月  二十五    日


司法院資訊處製作；財團法人民間司法改革基金會備份。
